【裁判字號】    98,訴,3624
【裁判日期】    990622
【裁判案由】    貪污
【裁判全文】
臺灣板橋地方法院刑事判決              98年度訴字第3624號
公  訴  人  臺灣板橋地方法院檢察署檢察官
被      告  甲○○
義務辯護人  楊嘉馹律師
上列被告因貪污案件，經檢察官追加提起公訴（98年度偵字第24
605 號），本院判決如下：
    主  文
甲○○無罪。
    理  由
一、公訴意旨略以：前臺灣臺北看守所（下稱臺北看守所）管理
    員乙○○（另為判決）因積欠大筆賭債，遂利用身為臺北看
    守所第九工場主管之職權，自96年10月起，指示臺北看守所
    收容人藍繼正（另為判決）及綽號「老二」之真實姓名年籍
    不詳之收容人，向九工場收容人藉勢藉端強索財物，其手法
    為由收容人藍繼正提供渠不知情之胞弟藍繼誠所有之中國信
    託商業銀行帳戶（帳戶號碼：0000000000000 號）供收容人
    匯款，該帳戶之提款卡則交由被告即藍繼正友人甲○○保管
    ，避免若由乙○○親自提款，將遭攝影機錄下提款經過，乙
    ○○並事先與藍繼正、甲○○等人交代若遭檢調單位詢問，
    需偽稱該筆金錢係藍繼正向收容人所借，充作藍繼正打官司
    之費用；收容人若有不從，則以每週將收容人調房，使收容
    人持續處於該房舍新收狀態，必須負責清洗馬桶、飯桶等較
    為粗重之工作，抑或以隨時大聲斥責，限制收容人如廁等方
    式，迫使收容人同意支付金錢，收容人同意支付金錢後，由
    藍繼正告知收容人匯款帳號，再由收容人寫信要求友人或親
    屬匯款，被告則負責提領金錢交付給乙○○，總計乙○○自
    96年10月起，共利用前開手法藉勢藉端強索財物達現金新台
    幣（下同）39萬5, 000元及重型125C.C. 重型機車一輛，其
    強索財物細目如次：(一)96年10月30收容人張得倉由胞妹張惠
    琦以中國信託00 00000000000000 帳戶匯款至藍繼誠中國信
    託0000000000000 帳戶3 萬元、96年11月23日匯款5 萬元、
    97 年1月30日匯款1 萬元，共計9 萬元。(二)97年1 月21日收
    容人李孟宗由配偶顏昱瑩以中華郵政0000000 000000000 帳
    戶匯款藍繼誠中國信託0000000000000 帳戶1 萬元。(三)97年
    1 月31日收容人張寧由配偶黃沛琳以中國信託
    0000000000000000帳戶匯款至藍繼誠中國信託
    0000000000000 帳戶1 萬元。(四)97年7 月10日收容人王國雄
    由友人唐成宗以板信商業銀行00000000000000 00 帳戶匯款
    至藍繼誠中國信託0000000000000 帳戶3 萬元、97年9 月5
    日再以中華郵政0000000000000000帳戶匯款3 萬元，共計6
    萬元。(五)97年6 月30日收容人陳文生由胞妹陳美鳳以陳文生
    母親陳鄭阿玉中華郵政0000000000000000帳戶匯款至藍繼誠
    中國信託0000000000000 帳戶2 萬元。(六)97年8 月8 日收容
    人林家豪由配偶吳麗雲以合作金庫商業銀行0000 000000000
    帳戶匯款至藍繼誠中國信託0000000000000 帳戶1 萬5,000
    元。(七)97年9 月9 日收容人黃勇吉由配偶高秀月以現金方式
    於板信商業銀行電匯至藍繼誠中國信託00000000 00000帳戶
    3 萬元。(八)97年8 月18日收容人張春水由親家黃明足以彰化
    銀行0000000000000000帳戶匯款至藍繼誠中國信託
    0000000000000 帳戶3 萬元，97年9 月13日再以黃明足女兒
    劉季沛彰化銀行0000000000000000帳戶匯款1 萬元，共計4
    萬元。(九)97年9 月17日收容人許宸銓由配偶陳宥汝以許宸銓
    兒子許詠閔中華郵政0000000000000000帳戶匯款至藍繼誠中
    國信託0000000000000 帳戶3 萬元，97年9 月18日再以陳宥
    汝中華郵政0000000000000000帳戶匯款2 萬元，共計5 萬元
    。(十)97年4 月16日收容人李孟宗無償過戶名下車號BVM-52 0
    重型125C.C. 機車乙輛至人頭甲○○名下，再由甲○○過戶
    至乙○○名下。(十一)96年11月21日收容人吳國賓由同居人樂少
    玲以中國信託0000000000000000匯款至藍繼誠中國信託00
    00000000000 帳戶3 萬元。(十二)97年3 月12日收容人黃信豪由
    母親詹淑如以現金方式存入藍繼誠中國信託0000000000000
    帳戶2 萬元。(十三)97年7 月31日收容人姚彥彬由父親姚榮華以
    現金方式存入藍繼誠中國信託0000000000000 帳戶2 萬元。
    因認被告甲○○所為，係涉犯貪污治罪條例第4 條第1 項第
    2 款及刑法第30條第1 項前段之幫助藉勢或藉端勒索財物罪
    嫌。
二、按犯罪事實應依證據認定之，無證據不得推定其犯罪事實。
    又不能證明被告犯罪者，應諭知無罪之判決，刑事訴訟法第
    154 條第2 項、第301 條第1 項分別定有明文。所謂證據，
    係指足以認定被告確有犯罪行為之積極證據而言，該項證據
    自須適合於被告犯罪事實之認定，始得採為斷罪資料。苟積
    極證據不足為不利於被告事實之認定時，即應為有利於被告
    之認定，更不必有何有利之證據（參照最高法院29年上字第
    3105號、30年上字第816 號判例），又事實之認定，應憑證
    據，如未能發現相當證據，或證據不足以證明，自不能以推
    測或擬制之方法，以為裁判基礎（參照最高法院40年臺上字
    第86號判例），且為刑事訴訟法上證明之資料，無論其為直
    接證據或間接證據，均須達於通常一般之人均不致於有所懷
    疑，而得確信其為真實之程度，始得據為有罪之認定，若其
    關於被告是否犯罪之證明未能達此程度，而有合理性懷疑之
    存在，致使無從形成有罪之確信，根據「罪證有疑，利於被
    告」之證據法則，即不得遽為不利於被告之認定（參照最高
    法院76年臺上字第4986號判例）。
三、公訴意旨無非以證人吳永洲之調詢、偵查筆錄，證明乙○○
    與藍繼正使用藍繼誠帳戶之事實，以證人陳文生、許宸銓、
    黃沛琳、張寧、黃勇吉、高秀月、張得倉、李孟宗、翁世宏
    、王國雄、林家豪、吳國賓、詹淑如、姚彥彬、姚榮華、蘇
    石錦、曾明淵之調詢、偵查筆錄，中國信託商業銀行98年6
    月16日中信銀字第09822271207654號函及附件影本、中國信
    託商業銀行98年7 月1 日中信銀字第09822271208238號函及
    附件影本、中國信託商業銀行98年7 月10日中信銀字第0982
    2271208557號函及附件影本、藍繼誠中國信託商業銀行0000
    000000000 帳號96年8 月1 日至97年12月31日交易明細影本
    ，證明乙○○與藍繼正共同藉勢藉端勒索財物犯行，以證人
    藍繼正、乙○○證詞、被告甲○○供述，證明被告參與乙○
    ○與藍繼正共同藉勢藉端勒索財物犯行，為其主要論據。訊
    據被告堅決否認上開犯行，辯稱：伊是在不知情之情形下去
    幫藍繼正去提款，因為那是藍繼正的弟弟藍繼誠的帳戶，藍
    繼正在監服刑，所有的債務委託伊去處理，提款的金額，伊
    都是在板橋南雅南路億泰當舖附近當面將現金交給乙○○的
    ，都沒有別人在場，因為藍繼正一開始就交代有一位「董仔
    」（台語）會來跟伊收錢，都是那位董仔打電話給伊，伊再
    去提款，伊每次去提領的時候，都是董仔告訴伊要提領的金
    額，伊就照這個數額提領，伊都是自己先領好錢再叫乙○○
    過來收，乙○○會打電話給伊，說有2 萬元進來，伊就去提
    領之後就叫乙○○來收，都是乙○○主動打電話給伊，伊不
    會主動去看帳戶，伊是領到尾聲的時候，才覺得怪怪的，藍
    繼正的信內容有提到他在監所內有受到壓迫，但是並沒有提
    到董仔的身分，藍繼正要伊儘量配合董仔，，那些錢提領出
    來伊確定全部都交給乙○○，沒有半毛是伊自己拿來私用的
    ，伊都是當面面交現金給乙○○，都約在南雅南路那邊，他
    出現不久，就直接拿了現金就離開，伊和乙○○都沒有交談
    ，因為藍繼正也說外面的帳都是乙○○在處理，所以如果藍
    繼正沒有向伊反應，伊也不會過問，因為藍繼正及乙○○都
    沒有多講，所以伊也沒有懷疑，因為藍繼正在還沒有入監之
    前很照顧伊，伊們是很好的兄弟，伊認為藍繼正不會害伊，
    伊覺得藍繼正在裡面不方便，所以伊就幫他處理，伊覺得提
    個款並辦理機車過戶並沒有什麼。機車部分，是李孟宗的太
    太打電話通知伊說有一輛機車在新莊中港路一帶的車行，要
    伊過去估價，那是藍繼正先前就告訴伊說有一輛機車要過戶
    給乙○○，後來伊才和李孟宗的太太取得聯繫，伊到車行那
    邊時，車行表示該輛機車已經幾近報廢，所以伊花了4 、5
    千元修理，之後過戶等等的費用也都是伊支付的，後來乙○
    ○約伊在土城這邊的清水的一家機車行交給他，機車交給乙
    ○○時過到乙○○名下，伊在這整個過程中，大約支出了近
    6 千元，這6 千元藍繼正說到時候再跟伊算，伊也不知道那
    是什麼時候等語。經查：
  (1)公訴意旨所舉上揭證人藍繼正98年6 月23日於調詢、偵查證
    述係稱：伊基於乙○○之要求提供伊弟弟藍繼誠在中國信託
    銀行的帳戶給他們使用，因為伊擔心他們會亂使用這個帳戶
    ，並沒有直接將藍繼誠的存摺或金融卡交給「老二」及乙○
    ○，而是等到後來伊太太馬惠茹來會客時，伊交代她將伊弟
    弟藍繼誠的中國信託銀行金融卡交給伊朋友甲○○保管，甲
    ○○來向伊會客時，伊向甲○○表示，如果有人跟他聯絡，
    他就依照聯絡人的指示，從藍繼誠的帳戶內領現金交給該名
    聯絡人，後來被告來向伊會客，告知有位男子向他領取藍繼
    誠帳戶內款項，依被告描述該男子特徵，伊認為是乙○○，
    伊只有告訴被告請他幫忙領錢，交錢，並未告知被告實情，
    至於乙○○有沒有告訴被告實情，伊不知道等情（98年度偵
    字第14514 號卷5-5 ，第145 頁）。證人乙○○則證稱：當
    藍繼正要把別人匯入藍繼誠帳戶的錢提領給伊的時候，都是
    由甲○○把錢提領出來給伊，伊都是打電話到他店裡，伊都
    跟他說伊是阿正的朋友，叫他有時間就去看一下戶頭，伊就
    講這樣而已。地點都在同一個地方，是在亞東醫院過去一點
    的十字路口，甲○○並沒有講為何他要把藍繼成戶頭裡的錢
    提領給伊，只問伊是不是藍繼正的朋友，連錢的數額都沒有
    核對，雙方也幾乎沒有交談，甲○○不知道伊的身分是北所
    管理員，因為伊從來沒說過。伊不清楚甲○○當時知不知道
    李孟宗是北所裡的收容人，但過戶機車的費用是甲○○支付
    的等情（98年12月8 日審判筆錄），證人乙○○於偵查中證
    稱：因伊數次向藍繼正表示伊缺錢用，藍繼正後來，他會想
    辦法找一個帳戶作為收容人匯錢之用，然後再由他外面的朋
    友「阿國」提領交付予伊，後來藍繼正就叫伊聯絡「阿國」
    ，伊就依藍繼正留給伊的電話號碼聯絡「阿國」，之後都是
    「阿國」主動電話聯絡要交付金錢予伊，「阿國」就是甲○
    ○等情（98年度偵字第14514 號卷5-5 ，第239 頁），均未
    顯示藍繼正、乙○○曾告知被告乙○○之實際身分，或藍繼
    誠帳戶內金錢來源。
  (2)證人乙○○固於偵查中一度證稱：甲○○剛開始提領現金給
    伊時，就對伊表示若日後遭到司法機關調查，就說他交給伊
    的這些錢是伊們兩人合資下注球賽贏的錢云云（同前偵查筆
    錄），然於本院審理時復證稱：當時甲○○並沒有跟伊說如
    果將來本案事情曝光被檢調發現的話要怎麼向檢調人員回答
    ，甲○○確實有教伊下注球賽，他有說贏的錢要給伊，伊是
    因當時表達得不好，才被誤解意思等情（同前審判筆錄），
    是證人乙○○之前揭證詞已有歧異，可信度有疑，尚難僅以
    其偵查中所稱被告曾圖預先串供之單一證述，即認定被告有
    幫助乙○○、藍繼正實施本案藉勢藉端勒索財物犯行之情事
    。
  (3)公訴意旨所舉證人吳永洲之調詢、偵查筆錄，係證明乙○○
    與藍繼正使用藍繼誠帳戶之事實，所舉證人陳文生、許宸銓
    、黃沛琳、張寧、黃勇吉、高秀月、張得倉、李孟宗、翁世
    宏、王國雄、林家豪、吳國賓、詹淑如、姚彥彬、姚榮華、
    蘇石錦、曾明淵之調詢、偵查筆錄，中國信託商業銀行98年
    6 月16日中信銀字第09822271207654號函及附件影本、中國
    信託商業銀行98年7 月1 日中信銀字第09822271208238號函
    及附件影本、中國信託商業銀行98年7 月10日中信銀字第09
    822271208557號函及附件影本、藍繼誠中國信託商業銀行00
    00000000000 帳號96年8 月1 日至97年12月31日交易明細影
    本等證據，僅係用以證明乙○○與藍繼正共同藉勢勒索犯行
    ，均與被告是否知情並幫助乙○○、藍繼正實施上開犯行之
    待證事項無直接關連性，亦無從援為對被告不利認定之佐證
    。
四、綜上所述，本件主要爭點，即在被告是否知悉上揭經手之藍
    繼誠帳戶內款項，係乙○○、藍繼正勒索所得，然公訴人就
    被告犯行所舉證據，實僅有證人乙○○於偵查中一度證稱被
    告有事前串證行為之情況證據，此外缺乏積極證據為佐，而
    證人乙○○上揭偵查中證述亦不明確，尤難作為認定被告確
    有本案犯罪之佐證，況證人乙○○甚且於審判中就此部分翻
    異證詞，可信度不足，業已論述如前，自難以超越合理懷疑
    ，不足證明被告確有本案之幫助藉勢藉端勒索財物犯行，是
    本件公訴意旨舉證尚有未盡，揆諸首揭法條及判例意旨，本
    件不能證明被告犯罪，即應依法為無罪之諭知。
據上論斷，應依刑事訴訟法第301條第1項，判決如主文。
本案經檢察官楊承翰到庭執行職務。
中    華    民    國    99    年    6     月    22    日
                  刑事第三庭  審判長法  官  王屏夏
                                    法  官  蘇揚旭
                                    法  官  王偉光
上列正本證明與原本無異。
如不服本判決，應於送達後10日內敘明上訴理由。
                                    書記官  陳宥伶
中    華    民    國    99    年    6     月    23    日

司法院資訊處製作；財團法人民間司法改革基金會備份。
